【裁判字號】    95,上易,1768
【裁判日期】    951201
【裁判案由】    背信
【裁判全文】
臺灣高等法院刑事判決                95年度上易字第1768號
上  訴  人  臺灣士林地方法院檢察署檢察官
被      告  乙○○
上列上訴人因被告背信案件，不服臺灣士林地方法院95年度易字
第262號，中華民國95年7月4日第一審判決（起訴案號：臺灣士
林地方法院檢察署94年度偵字第12987號），提起上訴，本院判
決如下：
    主  文
上訴駁回。
    理  由
一、公訴意旨略以：被告乙○○自民國九十四年五月二十日起，
    任職於第一郵控股份有限公司（下稱第一郵控公司）擔任投
    遞士，負責為第一郵控公司遞送客戶委託運送郵件之工作，
    係為他人處理事務之人，本應注意維護第一郵控公司客戶郵
    件之安全，依址發送郵件，以保障公司信譽，詎竟自任職時
    起即基於意圖損害第一郵控公司利益之概括犯意，扣留部分
    之郵件不予遞送，並分別於同年六月三日及十日，將其所扣
    留未予遞送之雜誌、週刊、廣告印刷品等郵件帶回其位於臺
    北市○○區○○街五十九巷二十一弄四十九號一樓之家中燒
    毀、棄置（毀損部分未據告訴），致生損害於第一郵控公司
    之利益，因認被告涉犯刑法第三百四十二條第一項之背信罪
    。
二、按犯罪事實應依證據認定之，無證據不得認定犯罪事實。又
    不能證明被告犯罪者，應諭知無罪之判決，刑事訴訟法第一
    百五十四條第二項、第三百零一條第一項分別定有明文。且
    犯罪事實之認定，應憑證據，如未能發現相當證據，或證據
    不足以證明，自不能以推測或擬制之方法，為裁判基礎，亦
    有最高法院四十年臺上字第八六號判例、三十年上字第一八
    三一號判例可參。次按刑法第三百四十二條之背信罪，須以
    為他人處理事務為前提，而所謂之事務，法條雖未明文規定
    其種類，然考諸刑法第三百四十二條之立法理由謂：「本條
    在刑法上名為背信罪，即為他人處理事務時，違背信義，而
    加損害於其財產之罪」「至於事務之種類，有關於財產者，
    有關於財產並財產以外一切事宜者，但本罪之成立，惟以財
    產為限」「他人財物雖非由自己所管有亦得致罪，故不曰管
    理，而曰處理」，是解釋背信罪之適用範圍，自當本諸前開
    立法意旨，專以為他人處理「財產事務」者為限。又所謂之
    「處理事務」，在性質上應限於具有相當責任性之事務，而
    且行為人在處理上有權作成決定，或是行為人在處理上需要
    作成決定之事務，若他人對於行為人並無相當之授權，兩者
    間並不存在所謂之信託關係，行為人所從事者只是轉達之工
    作，無需也無權作成任何決定者，則非背信罪所指之事務（
    最高法院八十五年度臺上字第六六０號判決意旨參照），再
    按刑法第三百四十二條之背信罪，以受他人委任，為其處理
    事務為前提，在主觀方面須有為自己或第三人不法利益或損
    害本人利益之意圖，客觀方面須以致生損害於本人之財產或
    其他利益為構成要件。即受任人本其對他人（本人）之內部
    關係，負有基於一定之注意而處理事務之法的任務。所謂違
    背其任務，除「違背委任關係義務」外，尚包括「受託事務
    處分權限之濫用」，如此始符合背信罪規範受任人應誠實信
    用處理事務，維護安全之本旨。背信罪，就刑法發展歷史觀
    之，係屬較新之犯罪概念，其理論基礎與詐欺罪同具社會行
    為相當容許性之界限，對於背信罪構成要件之認定失之過寬
    ，以目前勞務交易活動頻繁之現代社會，可能產生危害經濟
    活動自由，抑且產生偏袒怠於自為警戒之參與交易活動者之
    弊，而使人人依賴刑法之干涉，卻怠於為自己應為之必要注
    意，轉而成為交易活動之障礙；然對於背信罪之構成要件解
    釋過於嚴格，使倖進之人得以利用他人之資產，取得不正當
    之利益，亦不足以因應維持現代自由交易活動正當秩序之基
    本要求，因而，對於背信罪構成要件之認定，應參酌各種勞
    務活動之特性以及社會行為之容許性、委任人應具之注意程
    度以及受任人所使用方法之不正當性來加以充實其構成要件
    之內容。是故，刑法上之背信罪，其本質上係屬一種事後發
    生之惡意債務不履行行為，其與民事不法間之界線，尤應採
    嚴格之界定，是學說上乃有所謂「權限濫用理論」「信託違
    背理論」，以行為人「對他人財產有處分權」或「為他人經
    營管理財產者」等權限者方為適格之行為主體，本諸上舉刑
    法謙抑之思想，本院認我國刑法上背信罪不宜採過寬之解釋
    ，否則所有職場上違背勞動契約或委任契約之行為，動輒以
    背信罪相繩，將造成違反刑法謙抑原則之結果。
三、被告乙○○係自民國九十四年五月二十日起，任職於第一郵
    控公司擔任投遞士，負責為第一郵控公司遞送客戶委託運送
    郵件之工作，且自任職時起即開始留置部分之郵件未予遞送
    ，並分別於同年六月三日及十日，將其所留置未予遞送之雜
    誌、週刊、廣告印刷品等郵件帶回其位於臺北市○○區○○
    街五十九巷二十一弄四十九號一樓之家中燒毀、棄置等事實
    ，業據被告於警訊、偵查、原審調查、審理及本院準備程序
    時坦承不諱，核與告訴代理人廖宏裕於警訊、偵查及告訴人
    之指訴情節相符，並有第一郵控新進人員報到程序單、被告
    藏匿郵件清冊等在卷可稽（偵查卷第十四、十五頁參照），
    固明確可認。然查：據告訴人代理人廖宏裕於警訊、偵查所
    述：被告擔任投遞士之職務內容僅係在於接受公司指示，將
    公司由客戶收受之郵件實際運送至郵件上所載之地址交付郵
    件之收受者等語，可知被告受僱於告訴人公司所從事者，顯
    然並非經營或管理他人財產或對於他人財產有處分權，而有
    決定權限之事務，僅係機械性地按照公司交付之郵件上所載
    地址，提供運送郵件之勞務而已，縱如告訴代理人甲○○於
    本院審理中所述：在公司指定的投遞分區，在規定的時間內
    完成，以他（指被告）自己認為最順的方式投遞，可自行決
    定投遞路線等語，然此乃被告完成工作之方式，並非公司對
    外事務處理權限之授與，衡諸前述說明，顯難認被告係刑法
    上背信罪所規範之「為他人處理事務」之人，當甚明確。又
    公訴意旨認被告意欲加損害者，乃係公司商譽云云，然如告
    訴代理人廖宏裕於警訊、偵查指訴被告係將郵件偷偷帶回家
    中藏匿、毀損、棄置等情節觀之，被告如前之行為在客觀上
    固對告訴人之商譽有所影響，但應觀察者，乃被告主觀方面
    目的是否意在損害於告訴人，並獲得財產上不法之利益，經
    查，被告僅係單純將郵件趁他人不知之情況下，暗中偷懶免
    去運送投遞郵件勞務之付出而已，並未進而將前開其負責投
    遞之郵件加以處分貪圖該等郵件本身之財產上價值，是其主
    觀上是否有意圖為自己不法之利益，不無疑問？復審之被告
    行為係以極隱密之方式為之，主觀上顯然無欲為他人所發現
    ，甚至恐懼他人知悉其怠惰之行為，衡情當無預想以此促使
    與告訴人交易之第三人得知，並進而損害公司商譽之主觀意
    圖。復查參以被告於本院準備程序時所陳：伊前後二次留置
    郵件未依限投遞係因家中小孩生病，或個人交通工具之障礙
    所致等語，益證被告為此等偷懶怠惰之行為時當無可能係意
    在破壞公司商譽，甚為明顯，是由此等犯罪歷程觀察，實難
    認定被告於藏匿、毀損、棄置郵件時，主觀上有加損害於公
    司之商譽，至為灼然，故本件亦難認被告主觀上有意圖加損
    害於本人（告訴人公司）之背信犯意存在。
四、從而，本件應僅係被告違背僱傭契約之本旨，未能克盡職守
    完成僱傭契約內容之債務不履行而應負民事上賠償責任之問
    題，與背信刑責無涉，此外，復查無其他積極證據，足認被
    告有公訴意旨所指背信犯行，被告犯罪自屬不能證明，依法
    自應為無罪之諭知。
五、至檢察官上訴意旨略以：告訴人主要營業項目係依客戶私託
    ，將其委送物件安全依址送達，而被告任職告訴人之職務即
    為負責告訴人為履行客戶委託契約運送中最重要之運送行為
    之投遞士，且客戶委送之物件有時亦有價值不斐之物品，豈
    能謂被告非有管理他人財產之權限，而不該當「為他人處理
    事務之要件」，尤有甚者，告訴人之主要營業項目係將客戶
    委送物件安全依址送達，倘客戶發現委送物品未依址送達甚
    或有遭毀棄之情事，對告訴人商譽不啻為重大打擊，客戶更
    勢必向告訴人求償，此應為眾所周知之事，依告訴人之智能
    豈能諉為不知，其辯稱無損害告訴人商譽之意圖，顯不可採
    ，求為撤銷改判云云，然如前述，被告怠惰之行為其意減省
    個人之勞務付出，非意在損害公司之商譽，縱其行為亦因此
    使公司商譽受損，尚無證據認此不違反被告之本意，而有不
    確定故意之主觀犯意存在，此外，又無證據證明被告有貪圖
    郵件本身之價值而有為自己不法利益之意圖。再從被告燒燬
    之郵件主要為廣告郵件以觀，依被告所述其認此比較不重要
    ，才會有燒燬之行為，姑不論其主觀之價值判斷是否合於一
    般價值觀，但此反證其主觀上欠缺其行為影響告訴人公司商
    譽之認識，自難認其有意圖損害於公司商譽之主觀犯意，綜
    此，告訴人公司之商譽固因被告之行為而有所損害，然此應
    屬民事上債務不履行之範疇，尚難以刑法背信罪相繩；此外
    ，復查無其他積極證據足認被告確有背信（損毀部分未據告
    訴）犯行，揆諸前揭說明，本即應為被告無罪之諭知。綜上
    ，原審法院諭知被告無罪之判決，於法自無違誤，檢察官猶
    執前詞上訴指摘原判決不當，為無理由，應予駁回。
六、被告經合法傳喚（已於九十五年十月二十五日下午二時五十
    五分，合法送達本院審理通知書，有送達證書一紙在卷可稽
    ）無正當理由未到庭，本件爰不待其陳述，逕行判決之。
據上論結，應依刑事訴訟法第三百六十八條、第三百七十一條，
判決如主文。
本案經檢察官游明仁到庭執行職務。
中    華    民    國    95    年    12    月    1     日
                  刑事第十五庭審判長法  官  吳昭瑩
                                    法  官  王梅英
                                    法  官  李釱任
以上正本證明與原本無異。
不得上訴。
                                    書記官  洪秋帆
中    華    民    國    95    年    12    月    4     日


司法院資訊處製作；財團法人民間司法改革基金會備份。
